【裁判字號】    99,行專訴,74
【裁判日期】    990923
【裁判案由】    新型專利舉發
【裁判全文】
智慧財產法院行政判決
                                    99年度行專訴字第74號
                                      99年9月2日辯論終結
原      告  統領工業有限公司
代  表  人  甲○○○
訴訟代理人  黃秀珠律師
被      告  經濟部智慧財產局
代  表  人  乙○○（局長）住同上
訴訟代理人  丁○○
參  加  人  丙○○
上列當事人間因新型專利舉發事件，原告不服經濟部中華民國99
年4 月1 日經訴字第09906054270 號訴願決定，提起行政訴訟，
並經本院裁定命參加人獨立參加本件之訴訟，本院判決如下：
    主  文
原告之訴駁回。
訴訟費用由原告負擔。
    事實及理由
一、事實概要：
    參加人丙○○前於民國96年2 月14日以「螺紋管快速接頭」
    向被告原處分機關經濟部智慧財產局申請新型專利，經被告
    編為第96202884號進行形式審查准予專利後，發給新型第
    M316987 號專利證書。嗣原告以系爭專利有違專利法第94條
    第1 項第1 款及第4 項之規定，不符新型專利要件，對之提
    起舉發。案經被告審查，於98年10月21日以（98）智專三（
    一）05017 字第09820665340 號專利舉發審定書為「舉發不
    成立」之處分。原告不服，提起訴願，經經濟部99年4 月1
    日經訴字第09906054270 號訴願決定駁回，原告仍不服，遂
    向本院提起行政訴訟。本院認本件判決之結果，將影響參加
    人之權利或法律上之利益，依職權命參加人獨立參加本件訴
    訟。
二、原告之主張：
  (一)系爭專利與證據2 專利之結構及所產生的效果係完全相同，
    同樣係「管體（11）」與「管體（1）」相同、「管體（11
    ）中間之環狀凸緣（15）」與「管體（1 ）內緣中央之止擋
    肋（11）」相同。
  (二)證據2 專利之公告日為2002年（91年）10月1 日，較系爭專
    利之申請日96年2 月14日為早，系爭專利為申請前已見於刊
    物，故系爭專利不具新穎性，顯有違專利法第條第94條第1
    項第1 款及第4 項之規定。再者，就系爭專利及證據2 之專
    利特徵及所揭示之圖示，雖然該系爭專利係以突點17於延伸
    動作中卡合於螺紋管20之螺紋。就結構而論，其中之突點17
    與鎖合件2 之螺牙21實為相同的元件構造，蓋乃因該突點17
    係為由管體11內緣浮突之單一突部，而證據2 之通風管32的
    螺紋則為向內之複數個突部，比對於該系爭專利之突點17，
    顯然該突點17屬等效元件之轉換。換言之，系爭專利與證據
    2 就此部分之功能係完全相同，是以系爭專利違反專利法第
    94條第1 項第1 款及第4 項之規定昭然若揭。
  (三)就使用之功效而論，證據2 以鎖合件2 由通風管3 之另端開
    口置入，使其螺牙21沿通風管3 內緣旋動，以構成鎖固狀態
    ，此與系爭專利利用管體11內壁的凸點17卡合於螺紋管20
    的螺紋中旋動，兩者之操作並無二致，且同樣不需使用任何
    固定零件，顯然該系爭專利較之已公開技術，根本不存有進
    步性。又系爭專利其中之若干結構與證據2 專利於形狀上或
    有所不同，如第一開口（12）及第二開口（13）管壁之凸點
    （17）等，惟該等結構之差異，僅在於沿用螺牙之元件的變
    換、替代，為一般業者容易思及者，且其變更後的結構更為
    複雜，於組裝時更為不便，是以不具進步性。另系爭專利僅
    用利用管體11內壁的唯一凸點17卡合於螺紋管20的螺紋，相
    較於證據2 專利以鎖合件2 由通風管3 之另端開口置入，使
    其螺牙21沿通風管3 內緣旋動，以構成鎖固之狀態，顯相當
    不牢固，倘同時施以同樣之外力於系爭專利之螺紋管20及引
    證案專利封管3 上，則系爭專利因僅有一螺牙，將較易脫落
    或因螺牙損害螺紋管，故系爭專利顯無實施之實益，益證明
    無進步性。並有行政法院72年度判字第274 號判決意旨可參
    。
   (四)並聲明：1.撤銷訴願決定及原處分。2.被告就第M316987
     號「「螺紋管快速接頭」外轉式馬達之定子結構改良」新
     型專利舉發事件（舉發案號為000000000NO1）應為舉發成
     立撤銷專利權之處分。
三、被告之主張：
  (一)系爭專利申請專利範圍為一種螺紋管快速接頭，包括: 一管
    體11，分別於兩端形成第一開口12、與第二開口13；管體的
    中間，設有一凹環槽14，而於管內壁形成一環狀凸緣15；以
    及，在靠近第一開口與第二開口的管壁上，分別設有一凹槽
    16，而於管內壁形成一凸點17；此管體可組接於兩螺紋管20
    之間，利用管內壁的凸點17卡合於螺紋管20的螺紋中，旋轉
    管體或螺紋管，能使螺紋管自第一開口12及第二開口13 旋
    入，直至接觸凸緣15為止，以延伸螺紋管長度。而證據2為
    一種通風管固定座改良結構，主要係包含一管體1 及一鎖合
    件2 ，其中，該鎖合件2 係為一略小於管體內徑之環體，其
    外緣設有均佈之螺牙21，使通風管3 以其截面端由管體1之
    其中一開口套入後，以鎖合件2 由另一開口置入，藉由螺牙
    21沿通風管3 內緣旋合，以構成通風管之固定，俾能由管體
    套固於排油煙機之出口。
  (二)經比對，證據2 通風管固定座係包含一管體1 及一鎖合件2
    ，其管體雖設有開口、止擋肋等，惟查其係以鎖合件2 藉由
    「螺牙21沿通風管3 內緣旋合以固定通風管3 」（參見證據
    2 第三圖），顯與系爭專利螺紋管快速接頭10之管體11，係
    分別於兩端形成第一開口12、第二開口13；及於管內壁形成
    一凸點17，利用「管內壁的凸點17卡合螺紋管20的螺紋中」
    ，以延伸螺紋管20長度的結構（如系爭專利第二、三圖所示
    ）並不相同。證據2 已難證明系爭專利不具新穎性。又查證
    據2 於組裝時係使通風管3 由管體1 之開口套入，使其截面
    端頂抵於管體1 內緣之止擋肋11，再將鎖合件2 由另端開口
    置入，其係使螺牙21沿通風管3 內緣旋動，構成鎖固狀態，
    查該通風管3 乃須藉由「管體1 之內螺牙及鎖合件2 之外螺
    牙同時作用」才能使通風管3 固定於管體1 與鎖合件2 之間
    ；且該通風管3 僅能固定於管體1 之一開口（參見證據2 第
    三圖），而不能如系爭專利般能使螺紋管自第一開口12及第
    二開口13旋入，以延伸螺紋管長度之效果；顯見證據2 技術
    手段及功效有別於系爭專利以管體11組接於兩螺紋管20之間
    ，利用管體11管內壁的凸點17卡合於螺紋管20的螺紋中，使
    螺紋管20自第一開口12及第二開口13旋入，直至接觸凸緣15
    為止的技術手段。系爭專利利用管內壁的凸點17以卡合螺紋
    管20，與證據2 藉由螺牙旋合之技術手段截然不同。況系爭
    專利除可達到方便快速之組接操作外，尚具延伸螺紋管長度
    的功效（參見系爭專利說明書第7 頁說明）。因此，證據2
    亦難證明系爭專利不具進步性。
  (三)由於系爭專利與證據2 結構及功效並不相同，其與行政法院
    72年度判字第274 號判決案情不同，自不能援引比附，併予
    指明。
  (四)並聲明：駁回原告之訴。
四、參加人之主張：
  (一)系爭專利申請前未見相同技術，無專利法第94條第1 項第1
    款及第4項 法條之適用。
  (二)證據2 基礎構件、構造均與系爭專利不同，證據2 構件為一
    「管體」及一「鎖合件」，系爭專利僅管體單一構件。系爭
    專利不需工具或固鎖構件即能將2 螺紋管組接連，構造為證
    據2 所未見，其功效亦為證據2 所不及。
  (三)系爭專利之管體，內部設有濾網，此用於阻絕外物不慎入侵
    或掉入而造成危險，為證據2 所未見。又該管體於製造成型
    時，可以將管體彎折，使兩端第一開口與第二開口間形成一
    適當之角度，此一設計於螺紋管組接時，能使螺紋管能配合
    安裝環境適當彎曲配置，此亦為證據2 所未見。
  (四)並聲明：駁回原告之訴。
五、本件之爭點：
    證據2 （即引證案）是否可證明系爭專利申請專利範圍第1
    至3 項，不具新穎性或不具進步性。
六、本院得心證之理由：
  (一)按凡利用自然法則之技術思想，對物品之形狀、構造或裝置
    之創作，而可供產業上利用者，得依法申請取得新型專利，
    為專利法第93條暨第94條第1 項前段所規定。又新型如係「
    申請前已見於刊物或已公開使用者」或「為其所屬技術領域
    中具有通常知識者依申請前之先前技術顯能輕易完成」者，
    仍不得依法申請取得新型專利，同法第94條第1 項第1 款或
    第4 項復有明文。而對於獲准專利權之新型，任何人認有違
    反專利法第93條至第96條規定者，依同法第107 條第2 項規
    定，得附具證據向專利專責機關提起舉發。從而，系爭專利
    有無違反前揭專利法情事而應撤銷其新型專利權，依法應由
    舉發人附具證據證明之，倘其證據不足以證明系爭專利有違
    前揭專利法之規定，自應為舉發不成立之處分。
  (二)系爭專利申請專利範圍第1 項係「一種螺紋管快速接頭，包
    括：一管體，分別於兩端形成第一開口、與第二開口；管體
    的中間，設有一凹環槽，而於管內壁形成一環狀凸緣；以及
    ，在靠近第一開口與第二開口的管壁上，分別設有一凹槽，
    而於管內壁形成一凸點；此管體可組接於兩螺紋管之間，利
    用管內壁的凸點卡合於螺紋管的螺紋中，旋轉管體或螺紋管
    ，能使螺紋管自第一開口及第二開口旋入，直至接觸凸緣為
    止，以延伸螺紋管長度。」。第2 項為：依據申請專利範圍
    第1 項中所述的螺紋管快速接頭，其中該管體，包括在管體
    內部設有一濾網。第3 項為：依據申請專利範圍第1 項中所
    述的螺紋管快速接頭，其中該管體，於製造成型時可以將管
    體彎折，使兩端第一開口與第二開口間形成一適當之角度。
    （相關圖示如附件一所示）。
  (三)原告所提之證據2 （即原證3 ）為91年10月1 日公告之第00
    000000號「通風管固定座改良結構」（相關圖示如附件二所
    示），其係一種通風管固定座改良結構，主要包含一管體及
    一鎖合件，其中，該管體係呈中空環狀，於其內緣設有一且
    擋肋，而該鎖合件則為一略小於管體內徑之環體，其外緣設
    有均佈之螺牙，使通風管以其截面端由管體之其中一開口套
    入後，止擋於該止擋肋，再以鎖合件由管體另一開口置入，
    使其螺牙沿通風管內緣而旋動，以構成鎖合狀態使通風管固
    定於管體，俾供套置於排油煙機之出口。
  (四)經查，系爭專利與證據2 均屬應用於通風管接合之接頭或固
    定座，兩者屬相同技術領域，經比對系爭專利申請專利範圍
    第1 項與證據2之技術特徵可知：
  1.系爭專利申請專利範圍第1 項管體與證據2 之管體雖具有於
    兩端形成第一開口、與第二開口、管內壁形成一環狀凸緣（
    見證據2 之止檔肋）之特徵，然系爭專利申請專利範圍第1
    項之管體的中間設有一凹環槽以及管內壁形成一凸點之技術
    特徵並未見於證據2 ，故證據2 尚難證明系爭專利申請專利
    範圍第1 項不具新穎性。又系爭專利申請專利範圍第1 項之
    快速接頭其凸點，係用以卡於螺紋管之螺紋縫隙中，藉由旋
    轉管體或螺紋管使其接觸快速接頭之凸緣為止。而證據2 則
    以鎖合件，使該鎖合件略小於管體之內徑，並於該鎖合件外
    緣設以均佈之螺牙，俾將通風管截面端由管體其中一開口套
    入後，將該鎖合件由管體另一開口置入，鎖合件之螺牙沿通
    風管內緣旋動而形成鎖合，使通風管得以固定。故在鎖合及
    止擋方式上，系爭專利申請專利範圍第1 項之快速接頭因具
    凸點及凸緣的特徵，使用單一構件即可達成鎖合及止擋的功
    效；而證據2 需以鎖合件提供螺紋供通風管旋入，並搭配管
    體內部之止擋肋，才提供進一步提供止擋效果。足見兩者使
    用之構件並不相同。又系爭專利申請專利範圍第1 項利用快
    速接頭之管體內壁之「凸點」卡合螺紋管，無須在管體內部
    設置相配合的螺紋，並以快速接頭內部之凸緣作為止擋，且
    快速接頭之凹環槽，在外觀上可辨識凸緣位置，故較證據2
    而言，系爭專利具有不需另外使用固定零件即可達成接頭與
    螺紋管間固定之功效，且更為快速方便。是以證據2 尚難證
    明系爭專利申請專利範圍第1 項不具進步性。
  2.系爭專利申請專利範圍第2 、3 項申請專利範圍，係依附於
    第1 項申請專利範圍之附屬項，其內容包括所依附申請專利
    範圍之全部技術內容，證據2 既不能證明系爭專利申請專利
    範圍第1 項不具新穎性及進步性，自亦難證明系爭專利申請
    專利範圍第2 、3 項不具新穎性及進步性。
  (五)原告雖主張系爭專利以凸點作為單點固定之功效，不若證據
    2 採用螺紋其係多點接觸固定的方式為佳云云。惟查，由證
    據2 第三圖之組合方式可知，原告所稱之多點接觸固定之功
    效在於利用鎖合件2 之外緣螺牙21與通風管3 內緣螺紋相互
    螺合所致，雖鎖合件與通風管透過相互螺合具有多點接觸的
    固定，但對管體1 而言，其對通風管3 或鎖合件2 並無法提
    供固定的功效，管體1 僅具止擋通風管之功能。故整體而言
    ，證據2 之固定功效主要係存在於通風管3 及鎖合件2 之間
    ，但管體1 （接頭）與通風管之並無原告所稱之固定功效。
    系爭專利在快速接頭與螺紋管（通風管）之間可產生以凸點
    固定螺紋管及凸緣止擋的雙重效果。因此，以安裝上之便利
    性而言，證據2 在裝置一側之通風管時，接頭會有向另側滑
    移脫落的情形，證據2 之接頭必須在兩側通風管均裝置完成
    時，接頭才不易左右偏移；反觀系爭專利在裝置一側之通風
    管時，即可以凸點產生接頭固定的效果，在安裝上確實較證
    據2 具有快速方便之功效。原告僅以證據2 通風管內部具多
    點接觸固定效果，卻忽略通風管外部與接頭間並無固定的效
    果，且並未說明兩者在安裝的效果有別，顯未就證據2 之整
    體之功效比對，難認有據，是以原告前開主張，尚難採信。
七、綜上所述，證據2 並無法證明系爭專利申請專利範圍第1至3
    項不具新穎性或不具進步性，是系爭專利並無違反專利法第
    94條第1 項第1 款及第4 項規定，從而被告所為舉發不成立
    之處分，依法並無不合，訴願決定予以維持，亦無不合。原
    告徒執前詞，訴請撤銷訴願決定及原處分，並請求被告應作
    成舉發成立撤銷系爭專利權之處分，均為無理由，應予駁回
    。
八、本件事證已明，兩造其餘攻擊防禦方法均與本件判決結果不
    生影響，故不逐一論述，併此敘明。
據上論結，本件原告之訴為無理由，爰依行政訴訟法第98條第1
項前段，判決如主文。
中    華    民    國    99    年     9    月   23     日
                    智慧財產法院第一庭
                        審判長法  官  李得灶
                              法  官  汪漢卿
                              法  官  王俊雄
以上正本係照原本作成。
如不服本判決，應於收受送達後20日內向本院提出上訴書狀，其
未表明上訴理由者，應於提出上訴後20日內向本院補提理由書狀
（均須按他造當事人之人數附繕本）。如委任律師提起上訴者，
應一併繳納上訴審裁判費。
中    華    民    國    99    年     9    月   23     日
                              書記官  王英傑


司法院資訊處製作；財團法人民間司法改革基金會備份。
